【裁判字號】    99,消債聲,57
【裁判日期】    991119
【裁判案由】    聲請免責
【裁判全文】
臺灣士林地方法院民事裁定            99年度消債聲字第57號
債  務  人  甲○○
上列當事人聲請清算事件，本院裁定如下：
    主  文
債務人甲○○不免責。
    理  由
一、按法院為終止或終結清算程序之裁定確定後，除別有規定外
    ，應以裁定免除債務人之債務。次按法院裁定開始清算程序
    後，債務人有薪資、執行業務所得或其他固定收入，而普通
    債權人之分配總額低於債務人聲請清算前2 年間，可處分所
    得扣除自己及依法應受其扶養者所必要生活費用之數額者，
    法院應為不免責之裁定，但債務人證明經普通債權人全體同
    意者，不在此限。且債務人有其他故意違反本條例所定義務
    之行為者，法院應為不免責之裁定；但債務人證明經普通債
    權人全體同意者，不在此限。消費者債務清理條例第132 條
    、第133 條及第134 條第8 款分別定有明文。又法院裁定開
    始更生程序後，債務人免責前，法院裁定開始清算程序，其
    更生聲請視為清算聲請，復為同條例第78條第1 項後段所規
    定。
二、查債務人甲○○聲請更生事件，前經本院於民國98年9 月22
    日以97年度消債更字第474 號裁定於98年9 月28日17時起開
    始更生程序，並命司法事務官進行更生程序；債務人雖提出
    更生方案，惟因未遵守本院之命令依限提出關係審查其收支
    情形是否屬實、更生條件是否公允之文件，致更生程序無法
    進行，而經本院於99年7 月26日以99年度消債清字第27號裁
    定自99年7 月30日17時起開始清算程序，並同時終止清算程
    序確定在案，有上開裁定在卷可稽。是依首揭規定，本院應
    依職權裁定是否免除債務人之債務。經查：
  (一)按法院為調查事實，得命關係人或法定代理人本人到場或以
    書面陳述意見。而債務人不遵守法院之裁定或命令，致更生
    程序無法進行者，法院得裁定開始清算程序，分別為消費者
    債務清理條例第9 條第2 項及第56條第2 款所明定。查債務
    人前於更生程序中，經本院於99年4 月26日以士院木民司節
    98年度司執消債更字第135 號函命其於文到15日內陳明並提
    出關涉審查其收支情形是否屬實及更生方案是否公允之文件
    ，該函並於99年4 月28日合法送達於債務人，有上開函文及
    送達證書在卷可憑（見司執消債更卷第113 至115 頁）。而
    債務人於99年5 月17日具狀稱因資料蒐集需時，請求准予延
    後陳報等語，經本院書記官與債務人聯絡後，債務人承諾於
    99年5 月31日以前具狀補正，有本院99年5 月20日公務電話
    紀錄表附卷可按（見司執消債更卷第116 頁）。詎債務人屆
    期仍未補正，且迄至本院司法事務官於99年6 月11日簽轉更
    生程序為清算程序時，猶未提出補正。從而，債務人違反上
    開消費者債務清理條例第9 條第2 項所規定之協力義務，而
    符合同條例第56條第2 款規定之情事，已臻明確。再者，債
    務人既聲請更生，以清理債務，本應以更生之誠意，協助法
    院進行更生程序，提出有履行可能且公允之更生方案，其既
    向本院承諾於99年5 月31日以前提出補正，而逾期未提出，
    且無任何連繫，致更生程序無法繼續進行，則其違反上開消
    費者債務清理條例第9 條第2 項所規定之協力義務，即難認
    無故意可言，自應認債務人已有首揭消費者債務清理條例第
    134 條第8 款所規定之不免責事由。
  (二)查債務人現任職於東南汽車客運股份有限公司，每月平均收
    入新臺幣（下同）5 萬5,886 元等情，為其所自陳，並有其
    更生方案、98年4 月至99年5 月薪資轉帳明細及98年度綜合
    所得稅各類所得資料清單在卷可稽（見司執消債更卷第71、
    122 至126 頁及消債清卷第14頁），足認其確有薪資之固定
    收入。而債務人於聲請清算即聲請更生前2 年間之收入共計
    104 萬2,124 元，有其95至97年度綜合所得稅各類所得資料
    清單、97年1 月至8 月薪資單及薪資轉帳明細附卷可憑（見
    消債更卷第36、136 、143 至146 、198 、203 、204 頁）
    。債務人雖稱其聲請清算前2 年間之必要支出為65萬8,368
    元，即每月平均支出2 萬7,432 元（包括膳食費、通訊費、
    交通費、稅賦、勞健保、與配偶平均分攤之房貸、水、電、
    瓦斯、日用雜支等項共2 萬4,432 元，及其母之扶養費3,00
    0 元）等語（見司執消債更卷第73至74頁）。惟查，債務人
    於聲請更生時，並未陳報上開母之扶養費，並稱係因兄弟姐
    妹幫忙分擔債務人應負擔之扶養費等語（見消債更卷第12頁
    及司執消債更卷第118 頁），顯見債務人於聲請清算前2 年
    間並未實際支出其母之扶養費，自不得將之列入必要支出中
    計算。又按消費者債務清理條例之立法目的在使不幸陷入經
    濟困境之人得以清理債務、重建生活，並於清理過程中保有
    符合人性尊嚴之最低基本生活，而非維持債務人過去慣常之
    寬逸生活，故於評估債務人之清償債務能力時，不得由債務
    人任意主張其基本生活費用之數額。是債務人於聲請清算前
    2 年間係居住於臺北縣淡水鎮，則其上開期間之必要生活費
    用應以行政部主計處所公告95至97年度臺灣省每人每月最低
    生活費9,210 元、9,509 元及9,829 元（含房屋租金）計算
    之，故其聲請清算前2 年間必要生活費應為22萬8,342 元（
    計算式：9210×6+9509×12+9829 ×6=228342）。從而，債
    務人之聲請清算前2 年間可處分所得即收入扣除自己之必要
    生活費用，尚餘81萬3,782 元（計算式：0000000-000000＝
    813782）。而本件經本院裁定自98年9 月28日開始清算程序
    ，並同時終止清算程序，則債務人之普通債權人顯然無法於
    清算程序中受分配，其受分配總額為0 ，顯低於上開聲請清
    算前2 年間可處分所得扣除必要生活費用後之餘額，而依首
    揭消費者債務清理條例第133 條本文規定，應為不免責之裁
    定。
  (三)又本院經函詢全體普通債權人之意見，該等債權人均表示債
    務人應不予免責，有該等債權人之民事陳報狀在卷可憑，足
    見債務人未經普通債權人全體同意其免責，而債務人復未提
    出經普通債權人全體同意之證明，故無從認定債務人已有首
    揭消費者債務清理條例第133 條但書及第134 條但書所規定
    之情形，而得裁定免責。
三、綜上所述，堪認債務人確有消費者債務清理條例第133 條、
    第134 條第8 款所規定之情事，且未經普通債權人全體同意
    其免責，揆諸首揭規定，本件債務人不得免責。
四、爰裁定如主文。
中    華    民    國    99    年    11    月    19    日
                  民事第一庭  法      官  古振暉
上為正本係照原本作成。
如不服本裁定，應於裁定送達後10日內，以書狀向本院提出抗告
，並繳納抗告費新臺幣1千元。
中    華    民    國    99    年    11    月    19    日
                              書  記  官  劉淑慧

司法院資訊處製作；財團法人民間司法改革基金會備份。
